臺灣板橋地方法院民事判決　　　　　　 100年度勞訴字第20號
原　　　告　王尚明
訴訟代理人　楊宗展律師
　　　　　　黃心賢律師
　　　　　　潘宣頤律師
被　　　告　國立林口啟智學校
法定代理人　黃開成
訴訟代理人　陳志誠律師
複 代 理人　郭瓔滿律成
　　　　　　陳豪杉律師
上列當事人間請求確認僱傭關係存在事件，經本院於民國100 年
7月5日言詞辯論終結，判決如下：
    主  文
原告之訴及假執行之聲請均駁回。
訴訟費用由原告負擔。
    事實及理由
一、原告主張：
  (一)緣原告於民國83年起即進入被告學校擔任校車司機乙職，並
    於99年2 月轉為技工，處理農園藝工作。嗣99年8 月27日，
    原告與被告所屬之事務組長蔡春榮在總務處外走廊，雙方因
    蔡春榮事務分配不公一事發生口角，因蔡春榮聲稱原告有對
    其為傷害行為，經原告解釋僅係阻擋動作，並已出具悔過書
    及向蔡春榮表達歉意，詎被告仍於99年9 月7 日召開工友考
    核與獎懲委員會時，以「國立林口啟智學校工友工作規則」
    （下稱系爭工友工作規則）第10、13、60、64條及勞動基準
    法第12條為依據，決議不經預告將原告解僱，終止勞動契約
    及不發給資遣費，並自99年9 月21日起生效。
  (二)原告擔任被告工友，適用系爭工友工作規則與勞動基準法（
    下稱勞基法）之適用，並優先適用系爭工友工作規則：
    系爭工友工作規則第2 條規定：「本校與工友間之一切權利
    義務，悉依本工作規則辦理。本規則未規定者，適用勞動基
    準法及其他相關法令之規定。」、第3 條規定：「本規則所
    稱工友，係指本校員額編制內之技術工友（含駕駛）及普通
    工友」。原告自自83年起受僱於被告，擔任校車司機，於99
    年2 月轉為技工乙職，均屬系爭工友工作規則第2 條之技術
    工友，依據上開規則，其與學校間一切權利義務，應優先適
    用系爭工友工作規則。
  (三)被告違法解僱原告，應予復職：
    1.系爭工友工作規則第60條規定：「工友之懲處，視其情節
      之輕重分為申誡、記過、記大過、解僱四種，其懲處之條
      件如下：…四、解僱: 詳如本規則第64條所列情形。」、
      第64條第2 款規定：「工友有下列情形之一『且』情節重
      大足以影響機關秩序者，本校得不經預告逕予解僱，終止
      勞動契約，不發給資遣費：…二對於機關主管人員或其家
      屬、主管代理人或其他共同工作之人員及家屬，實施暴行
      或有重大侮辱之行為者；誣告或暴力脅迫同事、長官，情
      節重大者。」，故上開條文應優先於勞基法第12條而適用
      。因此工友僅於符合第64條各款、「且」情節重大足以影
      機關秩序，始可不經預告逕予解僱。被告解僱原告，係肇
      因於99年8 月27日原告與直屬主管蔡春榮，在總務處走廊
      上因工作分配一事意見不合，然原告當時僅有以手撥開蔡
      春榮之手，致蔡春榮重心不穩向後跌坐於地，依當時客觀
      情形及蔡春榮所受傷勢僅擦傷，情節堪稱輕微，故原告核
      無「實施暴行」之舉，復未有「情節重大足以影響機關秩
      序」之情，並不符合系爭工友工作規則第64條第2 款之解
      僱事由。縱認有處分必要，被告當可選擇其他懲罰程度較
      輕之方式，詎被告竟以系爭工友工作規則第64條等為由解
      僱原告，係違法解僱。為此，爰訴請確認兩造間僱傭關係
      存在，並請求被告應按月給付原告薪資32,385元。
    2.被告違反解僱最後手段性原則：
      系爭工友工作規則第60條規定，被告對工友之懲處，視其
      情節之輕重分為申誡、記過、記大過、解僱4 種，最嚴重
      者始予解僱，且工友1 年內之獎懲得相互抵銷。而酗酒、
      賭博滋事或「與人鬥毆者」，應記大過處分，同規則第60
      條第1 項第3 款第2 點亦有明文，可知實施暴行應予解僱
      情節，應顯較與人鬥毆情節更為嚴重。因此，原告致使蔡
      春榮跌坐於地受有傷害之行為，不符合「與人鬥毆者」應
      記大過處分之情，更無其他情節可資認定有實施暴行之舉
      ，原告僅有一推擊動作，且蔡春榮與原告均為成年男性，
      在校內總務處外走廊之公開場所，二人中間尚有總務主任
      林文濱在場的種種情狀觀之，實無法認為係屬暴行。故被
      告未先採取申誡、記過、記大過之方式，逕為解僱，違反
      解僱最後手段性原則。
    3.原告上開行為，並未有勞動關係難期繼續而有立即終止之
      必要之情：
      原告於99年8 月27日雖有因出手推倒蔡春榮，致其受有頭
      部外傷腦震盪併左手軀幹挫傷之情，惟蔡春榮其餘傷勢如
      左肩胛下肌撕裂骨折併韌帶損傷，則非原告所造成。又鈞
      院刑事庭99年度易字第3294號刑事案件中曾函詢長庚醫療
      財團法人林口林口長庚醫院（下稱林口長庚醫院）針對蔡
      春榮病情說明，經林口長庚醫院函覆表示「99年8 月27日
      蔡春榮於至本院急診，主訴頭痛頭暈，醫診視無明顯神經
      學症狀，並綜以病患之主訴，包括頭痛、頭暈及噁心，故
      診斷為腦震盪，並開立診斷證明書」，足證蔡春榮於事發
      當日就診時並無明顯症狀，且依該醫院函覆及病歷顯示蔡
      春榮事發當日腦震盪程度輕微。至於99年9 月3 日該醫院
      之所以診斷蔡春榮為重度腦震盪，係因蔡春榮主訴所致；
      而99年10月4 日該院診斷蔡春榮右肩胛下肌撕裂骨折併韌
      帶損傷之傷勢則與本案無關。又被告自認於99年9 月7 日
      作成解僱原告之決議，並於99年9 月21日發佈解僱原告之
      人事命令，對照被告99年9 月7 日作成決議之時間以及蔡
      春榮所提診斷證明書，可證蔡春榮99年10月14日診斷證明
      書所載右肩胛下肌撕裂骨折併韌帶損傷，並非原告所造成
      。故本件應無勞動關係難期繼續而有立即終止之必要，被
      告為違法解僱。
    5.事發當日原告與蔡春榮於總務處外走廊討論職務調動事宜
      時，蔡春榮瞬間不經意地以食指手勢指向原告，因雙方距
      離過近，蔡春榮的手因此碰觸到原告之帽簷導致原告帽子
      歪斜，帽簷更碰觸到原告臉部。原告因此一突如其來之舉
      動，誤以為身體遭到威脅，故下意識地、反射性地將手掌
      往前伸（五指張開）為防衛動作，孰料因雙方距離太近，
      原告手掌向前伸時碰觸到蔡春榮身體，導致蔡春榮重心不
      穩跌倒，然原告見狀後並未有任何進一步動作，由此可證
      原告並非蓄意攻擊，且蔡春榮倒地後，原告亦無追擊之舉
      ，足證原告係出於正當防衛之防衛性動作，致蔡春榮受傷
      ，並非暴行犯上，故不符合系爭工友工作規則第60、64條
      之解僱規定。
  (四)被告誣指原告行為不當，並以之解僱原告，違反誠信原則：
    被告提出被證6欲證明原告並非服務記錄優良。惟原告服務
    十餘年從無受懲處之紀錄，假若原告真有素行不良，被告卻
    放任原告均未適時處置，待本件原告與蔡春榮之事件發生始
    突然處以最重、最極端之懲處，其懲處決定應屬違反誠信原
    則而無效。另原告99年9 月17日手寫之悔過書，非原告本意
    ，原告之所以寫下此悔過書，係因案發後某日原告被叫到校
    長室，當時校長室內還有人事主任、總務主任林文濱、前總
    務主任、現任實習輔導處主任等人，當時原告向在場之人解
    釋係因防禦性反射性動作致蔡春榮組長受傷，惟與會之人均
    不接受，並表示要原告承認有「推」蔡春榮之舉動，校長還
    要求原告寫悔過書以撫平蔡春榮之不滿，因此原告係遵照校
    長等人之意思，為了平息整件事情才違背自己之本意寫下悔
    過書，故該張悔過書非原告真意，亦非承認犯有實施暴行等
    語。
  (五)聲明求為：(1)確認原告與被告間僱傭關係存在。(2)被告應自
    99年9 月21日起至原告復職之日止，按月給付原告32,385元
    。(3)願供擔保請准宣告假執行。
二、被告則以：
    原告對直屬主管蔡春榮施以暴行，且致其受有重度腦震盪等
    重大傷害，不論依被告之系爭工友工作規則或勞動基準法規
    定，均已構成解僱事由：
    1.原告於99年8 月27日僅因不滿直屬上司即事務組長蔡春榮
      正當合理之工作分配，即主動出手推倒蔡春榮，因原告身
      材壯碩力道極大，造成蔡春榮之後腦、肩膀、背部著地，
      而受有重度腦震盪、頸部、左手、軀幹均挫傷，右肩胛下
      撕裂骨折併韌帶損傷等重大傷害，且經台灣板橋地方法院
      檢察署以99年度偵字第25698 號起訴書提起公訴在案，現
      由鈞院刑事庭99年度易字第3294號刑事案件審理中。上開
      行為，依最高法院84年台上字第946 號裁判意旨所揭，勞
      動基準法第12條第1 項第2 款並不以情節重大為必要，故
      被告依勞基法第12條第1 項第2 款規定解僱原告，並無違
      法。
    2.原告雖主張應優先適用系爭工友工作規則，且其行為雖符
      合工友工作規則第60條、第64條情形，但未達情節重大足
      以影響機關秩序之程度，故被告解僱不合法云云。然，被
      告對原告之解僱處分係經被告召開工友考核與獎懲委員會
      決議作成，並於解僱令中已說明法令依據包含系爭工友工
      作規則第60條、第64條，足見原告之行為係經全體委員決
      議認定符合「情節重大足以影響機關秩序」之規定；況原
      告之行為已構成刑法上傷害罪業經提起公訴，現由鈞院刑
      事庭審理中，依社會通常觀念亦足認定其行為將對機關秩
      序造成嚴重影響。
    3.至於原告主張其僅有以手撥開蔡春榮之手，致蔡春榮重心
      不穩向後跌坐地上、且蔡春榮所受傷害僅擦傷，情節輕微
      云云，皆係飾詞狡辯。就本件事發經過部分，有證人即總
      務主任林文濱於刑事案件偵審中之證言，足證係原告出手
      推倒蔡春榮，且原告寄發給被告之存證信函內亦承認其「
      推倒蔡組長，致其受傷」，至於蔡春榮之傷勢部分則有醫
      院診斷證明書足證，可見原告之主張均與事實不符等語，
      資為抗辯。併答辯聲明：駁回原告之訴及假執行之聲請；
      如受不利判決，願供擔保請准宣告免為假執行。
三、兩造不爭執事項：
  (一)原告自83年起即任職被告學校擔任校車司機，於99年2 月起
    轉為技工，處理農園藝工作，原告為系爭工友工作規則之適
    用對象（參該規則第3 條）。原告與其直屬主管即被告學校
    事務組長蔡春榮於99年8 月27日上午8 時10分許，在被告學
    校總務處外走廊，因原告質疑蔡春榮事務分配不公乙事，雙
    方因而起爭執，原告有以手碰觸蔡春榮，致蔡春榮受有傷害
    。
  (二)被告於99年9 月7 日召開工友考核與獎懲委員會時，以系爭
    工友工作規則第60、64條及勞基法第12條為由，決議不經預
    告終止與原告間勞動契約，並自99年9 月21日起生效。
四、兩造爭執事項要點：
  (一)系爭工友工作規則是否優先於勞基法而適用？
  (二)原告於99年8 月27日對直屬主管蔡春榮所為之行為，致蔡春
    榮受傷，是否符合系爭工友工作規則第64條第2 款之實施暴
    行之行為？
  (三)原告99年8 月27日對直屬主管蔡春榮所為之上開行為，倘認
    已符合系爭工友工作規則第64條第2 款之實施暴行行為，則
    該行為是否構成情節重大足以影響機關秩序之情形？
  茲論述如下：
五、關於系爭工友工作規則是否優先於勞基法而適用：
    查系爭工友工作規則第60條規定：「工友之懲處，視其情節
    之輕重分為申誡、記過、記大過、解僱四種，其懲處之條件
    如下：…四、解僱: 詳如本規則第64條所列情形。」、第64
    條規定：「工友有下列情形之一『且』情節重大足以影響機
    關秩序者，本校得不經預告逕予解僱，終止勞動契約，不發
    給資遣費：…二對於機關主管人員或其家屬、主管代理人或
    其他共同工作之人員及家屬，實施暴行或有重大侮辱之行為
    者；誣告或暴力脅迫同事、長官，情節重大者。」，此有兩
    造不爭執之系爭工友工作規則在卷可憑，是依上開規定，原
    告主張系爭工友工作規則應優先於勞基法第12條而適用，亦
    即，被告行使上開規定之契約終止權，除原告有對於機關主
    管人員或其家屬、主管代理人或其他共同工作之人員及家屬
    ，實施暴行之行為外，尚須具備「情節重大足以影響機關秩
    序」之要件，被告之行使契約終止權始為合法等語，乃為可
    採。
六、關於原告99年8 月27日對直屬主管蔡春榮所為之行為，致蔡
    春榮受傷，是否符合系爭工友工作規則第64條第2 款之實施
    暴行之行為：
    原告主張事發當時，其係因蔡春榮瞬間不經意地以食指手勢
    指向原告，因雙方距離過近，蔡春榮的手因此碰觸到原告之
    帽簷導致原告帽子歪斜，帽簷更碰觸到原告臉部。原告因此
    一突如其來的舉動，誤以為身體遭到威脅，故下意識地、反
    射性地將手掌往前伸（五指張開）為防衛動作，孰料因雙方
    距離太近，原告手掌向前伸時碰觸到蔡春榮身體，導致蔡春
    榮重心不穩跌倒，屬正當防衛，非故意傷害行為，且蔡春榮
    僅受有擦傷，情節輕微，故不符合實行暴行之要件等語，為
    被告否認，並以上開情詞抗辯。查：
  (一)本件事發時間為99年8 月27日上午8 時10分許，蔡春榮事發
    後旋即因身體不適而於當日上午9 時09分到達林口長庚醫院
    急診（見附於台灣板橋地方法院檢察署99年度偵字第25698
    號偵查影印卷內〈下稱偵卷〉之林口長庚醫院99年8 月27日
    、9 月3 日、9 月9 日診斷證明書各1 份），其中出具日期
    99年8 月27日該份診斷證明書記載蔡春榮傷勢為「頭部外傷
    腦震盪；左手、軀幹挫傷」，另99年9 月3 日、9 月9 日兩
    份診斷證明書則均記載「1.頭部外傷併重度腦震盪及眩暈。
    2.頸部挫傷」，且99年9 月9 日該份診斷證明書並載明蔡春
    榮自99年8 月27日起，分別於99年8 月27日（入院時間9 時
    09分，離院時間同日20時39分）、99年8 月29日（入院時間
    10時34分，離院時間99年8 月30日11時15分）、99年9 月3
    日（入院時間12時55分，離院時間同日13時25分）於該院急
    診求診，並於99年9 月1 日、99年9 月2 日、99年9 月9 日
    至該院門診，需於門診追蹤治療等情。經本院刑事庭99年度
    易字第3294號刑事案件審理中，曾就：(1)上開99年8 月27日
    及99年9 月9 日兩份診斷證明書何以內容略有不同？蔡春榮
    所受傷勢究係腦震盪抑或重度腦震盪？兩者有何不同？(2)何
    以99年8 月27就診時僅為腦震盪，而99年9 月3 日診斷證明
    書記載為重度腦震盪？99年9 月3 日之重度腦震盪是否係同
    年8 月27日所受腦震盪傷勢所加劇造成？(3)99年9 月3 日診
    斷證明書所載頸部挫傷之傷勢，是否即為同年8 月27日診斷
    證明書所載軀幹挫傷？若非，則該傷勢是否為新生傷勢？等
    節，函向林口長庚醫院函查；嗣經該醫院函覆表示：「(一)99
    （誤繕為98年）年8 月27日：蔡春榮君至本院急診就醫，主
    訴頭痛頭暈，醫師診視無明顯神經學症狀，並綜以病患之主
    訴，包括頭痛、頭暈及噁心，故診斷為腦震盪，並開立診斷
    證明書，惟後病患復主訴左手及軀幹亦有受傷，經醫師診視
    後確認，遂再於診斷證明書補述，後於當日離院。(二)8 月29
    日：蔡君至本院急診就醫，醫師診斷為腦震盪及頸部挫傷，
    惟當日並未開立診斷證明書，並於當日離院。(三)9 月3 日：
    蔡君至本院急診就醫，醫師診視後，並考量其經8 月27日及
    8 月29日二次診療，症狀均未有明顯改善，遂診斷為重度腦
    震盪及頸部挫傷，並開立診斷證明書，惟臨床上無法加以審
    認其頸部挫傷之成因。(四)醫學上臨床診斷係依據患者主訴、
    臨床表現症狀，及相關檢查結果，方能綜合評估。揆諸蔡君
    之病程，依其主訴及臨床症狀，及檢查結果顯示，醫學上研
    判其8 月27日及9 月3 日二次就診之原因應為同一病灶，另
    如考量個案持續腦震盪症狀多日，且未獲改善，方會診斷為
    『重度腦震盪』而非因病況加劇。」等語，此有林口長庚醫
    院100 年2 月18日（100 ）長庚院法字第0155號函1 份附於
    本院刑事庭上開刑事案卷內足徵。被告係於99年9 月7 日召
    開工友考核與獎懲委員會，決議不經預告終止與原告間之勞
    動契約，故於被告99年9 月7 日決議終止與原告間之勞動契
    約之時，林口長庚醫院至少已確定診斷出蔡春榮受有「1.頭
    部外傷併重度腦震盪及眩暈。2.頸部挫傷」之傷勢，且蔡春
    榮上開傷勢係因99年8 月27日原告對蔡春榮所為之行為所導
    致，已據林口長庚醫院函覆甚明，故原告辯稱蔡春榮所受傷
    勢僅為擦傷，情節輕微云云，顯與事實不符，要無足採。
  (二)原告主張其係基於正當防衛，非故意傷害行為等語，亦為被
    告否認。查：
    1.原告於99年8 月27日傷害蔡春榮之行為，業據蔡春榮於偵
      查中指稱在卷（見另置本院卷外之上開偵卷影卷），及蔡
      春榮於上開刑事案件審理時結證證稱：99年8 月27日當天
      王尚明在總務處的走廊等伊，因為伊當天本來要去台北縣
      出差，林文濱請伊回去學校說有事情找伊，因為大概每天
      都7 點半左右就會到，那時候林文濱還沒有到，伊按照慣
      例會去巡整個校區，順便看一下工友的情形，看有無要幫
      忙的，當天伊大約在8 點10分的時候回到總務處的走廊，
      就看到王尚明在那邊等伊，王尚明他就問說為何把他太太
      馬麗就是學校的工友調到實習輔導室去，伊跟王尚明說那
      是正常的輪調，從9 月1 日開始正常輪調生效，王尚明問
      伊說他太太是否就要去割草，伊跟王尚明說明當天在那個
      處室有1 個工友他本來之前就有在做園藝的工作，所以會
      請他在8 月31日前把菜園的草割完畢，下次要割的時間是
      半年後，半年後如果王尚明還在園藝處，他就要負責割草
      ，因為按照慣例割草是園藝處負責的，馬麗是不需要去割
      草的。王尚明的情緒就高漲起來，回伊說他不會去割草，
      那麼多工友為什麼要叫他去割，然後王尚明就用他的左手
      很大力的從伊脖子沿伊頸部往下巴方面往上推，因為伊一
      般慣例都是把兩隻手放在後面，因為王尚明突然的動作讓
      伊沒有辦法閃避，所以伊就整個人往後躺，伊就大概滑行
      了1 、2 公尺，伊整個人倒下去，整個背著地，聲音很大
      ，一些同事就跑出來。因為王尚明跟伊談的過程到他推伊
      時間沒有很長，約3 、4 分鐘，林文濱是中間過來的。（
      問：林文濱到場之後，有無詢問你們兩人因何事在爭論？
      ）沒有。（問：林文濱有沒有採去什麼舉動來排解你們兩
      人的爭論？）沒有，因為時間很短。（問：林文濱那時候
      在做什麼？）林文濱在旁邊聽伊跟王尚明的對話，他聽一
      下，王尚明就出手了。…（問：在你被推倒之前，有沒有
      跟王尚明說『沒辦法做不要做，寫報告，也沒有說做多好
      ？』？）沒有。…王尚明出手時，與伊的距離大約是一個
      手伸出去的距離，大約六、七十公分。…王尚明是用手的
      虎口碰伊的脖子，沿伊頸部往下巴方向上推。（問：王尚
      明的身體有往前的動作嗎？有稍微往前。…（法官問：提
      示偵查卷，你在警詢時說王尚明用右手掐住你的脖子用力
      往後推，你當時所稱的掐住，是否就是你剛才所述王尚明
      用虎口沿著你的頸部往下巴方向推的動作？）是的。（法
      官問：事發當時你的身體、體重約多少？）身高174 ，體
      重69、70公斤等語在卷，此有本院刑事庭99年度易字第32
      94號刑事案件之100 年6 月14日審判筆錄足稽（見另置卷
      外之本院99年度易字第3294 號刑事影印案卷）。
    2.復經證人即被告學校老師兼總務主任林文濱於偵查及刑事
      審理中證述於卷，其於偵查中證稱：99年8 月27日上午8
      時10分，伊有在學校走廊看到王尚明與蔡春榮爭執。當天
      伊請蔡春榮來學校總務處，有事跟他討論，約8 點10分，
      伊從辦公室往外看到蔡春榮在總務處外面走廊，因伊要跟
      蔡春榮談事，所以在走道走廊上，王尚明當時也在場，伊
      出去找蔡春榮就發現他們兩人在談職務調動的事，伊就聽
      他們在講，蔡春榮在伊左斜前方，王尚明在伊右斜前方，
      跟蔡春榮面對面，伊聽了約兩三分鐘他們談話，王尚明就
      推蔡春榮，蔡春榮就往後倒，伊就攔住王尚明。（問：他
      們是在吵架嗎？）沒有，在討論職務調動並爭論，但不像
      在吵架，只是聲音比一般說話大聲一點，但也沒有很大聲
      。（問：當時王尚明如何推蔡春榮？）看到他用手推，但
      哪隻手不記得了。（問：王尚明是整個用手推還是揮一下
      而已？）用力推，是哪隻手還是雙手不確定，整個看起來
      就是在推蔡春榮。（問：蔡春榮跌倒後，王尚明還有想繼
      續往前推或打嗎？）沒有，因為伊看見王尚明在推蔡春榮
      之後，伊就馬上站到蔡春榮跟王尚明中間，把王尚明攔住
      。（問：攔住後呢？）之後很多同事大聲叫，伊當時跟兩
      人說不要再爭吵了，王尚明跑到伊辦公室，伊跟蔡春榮說
      不要再吵了，他說他不會打王尚明，會說道理，伊等同事
      都一起拉住雙方。」等語，此有偵卷99年10月22日偵查訊
      問筆錄在卷足徵；證人林文濱復於上開刑事案件審理時結
      證證稱：事發前一天伊有先找蔡春榮跟他討論公事，到了
      99年8 月27日事發當天早上8 點出頭的時候，伊看到蔡春
      榮在總務處外面，伊就要過去跟他談公事，伊過去的時候
      就看到他跟王尚明在那邊講事情，因為伊插不上話，他們
      也沒有理伊，所以伊就在旁邊閒逛，想說等他們講完後，
      伊再跟蔡春榮講話。大約二三分鐘後，王尚明就突然推蔡
      春榮，伊就馬上大聲出言嚇阻他們。後來辦公室有很多同
      仁就出來，伊等就把他們倆人分開。（問：他們兩人在討
      論何事？）伊在旁邊有聽到他們是在講工友割草的事情。
      （問：有無吵架？）有一點在爭論的情形。因為這是組長
      蔡春榮的業務，所以伊也沒有去干涉。伊過去到事情發生
      之前，伊完全沒有講話。（問：你有無看到王尚明為何動
      手？）伊在那邊逛，因為聽到有推的聲音，還有比較大聲
      講話，所以伊靠近。那時候沒有特別聽到他們在講什麼，
      他們有講工友割草的事情，然後就是突然王尚明就推蔡春
      榮。伊當時距離他們沒有很遠，大約1 公尺左右。（問：
      當時被告有無戴帽子？）伊不知道。…（問：蔡春榮在跟
      王尚明講話時，有沒有舉起手，用手指指向王尚明？）伊
      沒有看到。…（問：蔡春榮倒地後，王尚明有沒有向你強
      調他的帽簷整個蓋住臉？）沒有。…（問：蔡春榮獲蔡春
      榮的太太有沒有告訴你，蔡春榮受傷後，腦部有血塊，傷
      勢非常嚴重？）有。有血塊應該是學校內的人事主任告訴
      伊的，伊不是記得很清楚。當天中午伊有去看蔡春榮，他
      在急診，因為沒有床位，所以他在急診室坐著休息。伊跟
      校長去看他，他說身體很不舒服，還有說有腦震盪。…（
      問：你看到推是推一下或是兩下？）感覺上推是推一下。
      因為沒有看得很清楚。…推完之後我有嚇阻他們，我記得
      我叫的很大聲。…（問：你有看到王尚明用手去扣住或掐
      住蔡春榮的脖子嗎？）那個動作很快，伊只感覺有一個推
      的動作。伊沒有看清楚扣住或是掐住的動作。…蔡春榮倒
      地時，有聽到身體撞擊地面的聲音，但伊不確定是什麼部
      位造成的。（法官問：依據你剛才所述，是否你在總務處
      外面的時候，看到王尚明與蔡春榮在談論事情，而原本擬
      在旁邊等候要跟蔡春榮講話，聽到一些聲音，你看到王尚
      明與蔡春榮的時候就看到王尚明有推蔡春榮的動作，是否
      如此？）是。伊在旁邊等著要跟蔡春榮講話，伊就聽到比
      較大聲、有爭執的講話聲音，王尚明講一句『你喔』，然
      後王尚明就突然有一個推的動作。在王尚明出手推之前，
      他們兩人沒有肢體接觸。（法官問：你是不是在王尚明有
      推的動作之後，你就隔在蔡春榮跟王尚明之間？）是的。
      （法官問：你隔在王尚明跟蔡春榮之間時，你是面對誰？
      ）我是面對王尚明。（法官問：在你隔開王尚明跟蔡春榮
      之間時，王尚明跟蔡春榮有無其他動作或是講什麼話？）
      伊沒有記得很清楚，就是很多同事聽到伊叫的聲音就出來
      一起把他們兩個分開，所以王尚明就跑到伊的辦公室。蔡
      春榮他就回他辦公室的位置。（法官問：所以蔡春榮回他
      辦公室到你去醫院看他之間，你有無跟蔡春榮接觸？）伊
      大約在9 點左右在校門口遇到蔡春榮，他說他身體不舒服
      要去看醫生。伊就沒有再多問他身體何處不舒服，因為伊
      時候還有其他事要處理。…（問：剛才對於王尚明所述在
      他與蔡春榮爭執時，你到場時當場他有跟你敘述他跟蔡春
      榮爭執的內容，是否有此事？）沒有，他們在那邊講話，
      伊都沒有講話，王尚明也都沒有講話。（法官問：王尚明
      說當他跟你交談的時候，蔡春榮有從你的左後方跑到你的
      右後方，有用手指著他的動作，是否有這樣的動作？）沒
      有。（法官問：王尚明說是因為蔡春榮手指著王尚明，導
      致王尚明的帽子帽簷壓住他的眼睛，王尚明才把他手往前
      伸，你是否有看到這樣的情形？）伊沒有看到王尚明有這
      樣的動作。（法官問：王尚明說爭執發生之後，你就要回
      辦公室，且要王尚明跟你回辦公室，而蔡春榮是被其他同
      事拉著，有無這樣的事情？）發生事情之後，伊就把兩個
      人隔開，王尚明就自己先去伊的辦公室伊的沙發坐著，不
      是伊叫王尚明去伊的辦公室，那時候伊還沒有進辦公室等
      語於卷，亦有本院刑事庭99年度易字第3294號刑事案件之
      100 年6 月14日審判筆錄足稽（見另置卷外之本院99年度
      易字第3294號刑事影印案卷），核與蔡春榮所述情節相符
      ，而證人林文濱與王尚明、蔡春榮雙方間均無仇怨，並均
      為多年同事關係，衡情應無誣陷原告王尚明之理，是原告
      王尚明於本件所稱係因蔡春榮手指著伊，導致伊帽子帽簷
      壓住眼睛，才將手往前伸，係正當防衛行為，非故意傷害
      行為云云，並非可採。
    3.又原告於事發後之99年9 月10日曾寫信予蔡春榮，信中內
      容表示「…千錯萬錯我不該衝動『推』您（按：指蔡春榮
      ）如此激動作出傻事，我有責任義務對您負責…」等字樣
      ，另原告亦於同年9 月17日寫悔過書予蔡春榮，內容亦承
      認：「…與庶務組長起口角，誤會與衝動之下，將其『推
      倒在地致傷』一事，犯下錯誤。…」等語，此有蔡春榮於
      上開偵查案件中所提之原告所寫信件1 份、悔過書1 件附
      於偵查影印卷內可憑。原告雖於本件主張上開悔過書內容
      非其真意所寫，亦非承認犯有實施暴行等語，然上開悔過
      書之日期為99年9 月17日，然早於上開悔過書之前之99年
      9 月10日，原告即曾自書上開信件自行寄發給蔡春榮，信
      件內容亦承認因衝動而將蔡春榮推倒在地之情，核與其後
      所書寫之悔過書內容相符，故原告所稱悔過書非其真意云
      云，委無足取。
  (三)基上各節，原告於99年8 月27日因事務分配乙事而故意傷害
    其直屬主管蔡春榮，致蔡春榮身體受傷，且於被告99年9 月
    7 日決議終止與原告間勞動契約之時，林口長庚醫院至少已
    確定診斷出蔡春榮受有「1.頭部外傷併重度腦震盪及眩暈。
    2.頸部挫傷」之傷勢，且蔡春榮上開傷勢係因99年8 月27日
    原告對蔡春榮所為之行為所受之傷害，顯然蔡春榮所受傷勢
    非輕。原告上開行為，顯已符合系爭工友工作規則第64條第
    2 款之「對於機關主管人員或其家屬、主管代理人或其他共
    同工作之人員及家屬，實施暴行之行為者」情形。
七、原告對直屬主管蔡春榮所為之上開行為，如已符合系爭工友
    工作規則第64條第2 款之實施暴行，該行為是否構成情節重
    大足以影響機關秩序之情形乙節：
    原告主張其上開行為並不構成情節重大足以影響被告機關秩
    序等語，然為被告否認。經查，原告係因事務分配事宜而故
    意傷害其直屬主管蔡春榮，致蔡春榮身體至少受有頭部外傷
    併重度腦震盪及眩暈、頸部挫傷之傷勢，符合系爭工友工作
    規則第64條第2 款之實施暴行行為，業詳如前述。衡諸原告
    係為了其太太馬麗（同在被告學校擔任工友）之事務分配事
    宜，前去找蔡春榮組長理論（此為兩造所不爭），原告本身
    之工作事務內容則並無任何更動；而蔡春榮係本於擔任事務
    組長之職責而為工友間之事務分配事宜，亦無不合理之處。
    原告竟因其太太之事務分配更動事宜，前往找總務處外走廊
    等候蔡春榮並與之理論，復於校內動手故意傷害蔡春榮，且
    因此致蔡春榮至少受有前開頭部外傷併重度腦震盪及眩暈、
    頸部挫傷之傷勢，原告之行為顯係無正當理由而以下犯上，
    已足認情節重大，而原告之上開傷害罪嫌業經檢察官提起公
    訴在案，現由本院刑事庭刑事案件審理中，衡情顯然已足以
    影響被告機關對於工友管理等秩序之情形。因此，被告依系
    爭工友工作規則第60條、64條、勞基法第12條規定，不經預
    告終止與原告間之勞動契約，洵為有據。原告主張被告係違
    法解僱云云，並非可採。
八、綜上所述，原告主張被告違法解僱，訴請確認兩造間勞動契
    約關係存在、及被告應自99年9 月21日起至原告復職之日止
    ，按月給付原告32,385元等請求，均無理由，均應駁回。原
    告之訴既經駁回，其假執行之聲請失所附麗，併駁回之。
九、因本案事證已臻明確，兩造其餘主張陳述、攻擊防禦方法及
    所提之證據，經審酌後認於本判決結果不生影響，爰不一一
    論述，附此敘明。
十、結論：原告之訴為無理由，依民事訴訟法第78條，判決如主
    文。
中    華    民    國   100    年    7     月    28    日
                  民事第一庭    法  官  陳翠琪
以上正本係照原本作成
如對本判決上訴，須於判決送達後20日內向本院提出上訴狀。如
委任律師提起上訴者，應一併繳納上訴審裁判費。
中    華    民    國   100    年    7     月    29    日
                                書記官  簡曉君